【裁判字號】    98,台上,901
【裁判日期】    980522
【裁判案由】    債務人異議之訴
【裁判全文】
最高法院民事判決              九十八年度台上字第九○一號
上  訴  人  合作金庫商業銀行股份有限公司
法定代理人  戊 ○ ○
訴訟代理人  林 展 義律師
被 上訴 人  甲 ○ ○
            乙 ○ ○
            丙 ○ ○
共      同
訴訟代理人  李 岳 霖律師
被 上訴 人  丁○○○
上列當事人間債務人異議之訴事件，上訴人對於中華民國九十七
年十二月九日台灣高等法院第二審判決（九十七年度重上字第二
六八號），提起上訴，本院判決如下：
    主  文
原判決廢棄，發回台灣高等法院。
    理  由
本件被上訴人起訴主張：上訴人對於伊之被繼承人林大義（即被
上訴人丁○○○之夫、其餘被上訴人之父）及融泰機械工程有限
公司（下稱融泰公司）、李垣逸、崔美鳳等債務人（下稱林大義
等債務人），向台灣台北地方法院（下稱台北地院）聲請核發九
十年度促字第二七八七號支付命令（下稱系爭支付命令），於民
國九十年三月二十二日確定後，又以同一原因事實，對於林大義
等債務人，再向台北地院提起九十年度北簡字第八八九六號給付
票款之訴，同年八月十五日成立訴訟上和解，九十年八月二十八
日送達和解筆錄。嗣九十一年十月十四日林大義去世，台北地院
書記官於九十二年四月二十四日更正和解筆錄，並送達處分書予
林大義，自不生送達效力，對伊亦非合法執行名義，上訴人執之
聲請台灣基隆地方法院（下稱基隆地院）以九十五年度執字第一
Ｏ七九四號給付票款強制執行事件（下稱系爭執行事件），實施
強制執行，即非適法，經伊聲明異議，上訴人另提出系爭支付命
令，聲請基隆地院囑託台灣板橋地方法院（下稱板橋地院）執行
被上訴人甲○○在第三人久津實業股份有限公司（下稱久津公司
）之勞務報酬，自九十六年一月起至九十七年一月止，共新台幣
（下同）四十四萬五千六百三十二元，同屬不合法，且無法律上
原因，應予返還，爰依強制執行法第十四條第一項及民法第一百
七十九條之規定，求為（一）命上訴人不得以系爭執行事件所據
之執行名義即系爭支付命令，對伊執行；（二）基隆地院就系爭
執行事件所為之強制執行程序應予撤銷；（三）上訴人應給付被
上訴人甲○○四十四萬五千六百三十二元及自九十七年二月一日
起，按週年利率百分之五計算法定遲延利息之判決。
上訴人則以：林大義、李垣逸及崔美鳳均為融泰公司向伊借款之
連帶保證人，且共同簽發本票交付予伊，應負連帶清償責任；又
依和解筆錄之記載，上訴人並無免除林大義之連帶保證責任；和
解筆錄之內容有疏漏，既判力之範圍即有侷限，上訴人得另以系
爭支付命令為執行名義，聲請繼續執行，而非無法律上原因等語
，資為抗辯。
原審維持第一審所為被上訴人勝訴之判決，駁回上訴人之上訴，
無非以：上訴人向台北地院聲請對林大義等債務人核發系爭支付
命令，於九十年三月二十二日確定，同年六月四日再對林大義等
債務人，向台北地院提起九十年度北簡字第八八九六號給付票款
之訴，八月十五日成立訴訟上和解，同月二十八日送達和解筆錄
，嗣林大義於九十一年十月十四日去世，台北地院書記官於九十
二年四月二十四日就系爭和解筆錄為更正之處分，並將處分書送
達林大義，該送達即非合法，上訴人持之聲請基隆地院以系爭執
行事件，對於被上訴人實施強制執行，經被上訴人聲明異議，上
訴人又提出系爭支付命令，聲請繼續執行，經基隆地院准許，而
囑託板橋地院以板院輔九六執助水字第五四號強制執行被上訴人
甲○○在第三人久津公司之勞務報酬，計自九十六年一月起至九
十七年一月止，共四十四萬五千六百三十二元等情，為兩造所不
爭執，並有系爭支付命令、系爭執行事件及台北地院九十年度北
簡字第八八九六號給付票款事件卷宗足憑，堪信為真實。查系爭
支付命令及和解筆錄之原因事實同一，上訴人均係檢附本票、授
信約定書及連帶保證書作為其請求之依據，足見上訴人與林大義
等債務人係以系爭和解筆錄創設新法律關係，債務人如不履行和
解筆錄之內容，上訴人即應依和解筆錄所創設之新法律關係請求
履行，不得再依原有法律關係即系爭支付命令請求給付。又因書
記官更正和解筆錄之處分書於送達時，林大義業已死亡，且迄未
送達予其繼承人即被上訴人，則該處分書對於被上訴人尚未發生
確定力，難認係合法成立之執行名義，上訴人執以聲請基隆地院
對於被上訴人實施強制執行，亦非有據。上訴人另主張依和解筆
錄之內容，其無免除林大義之連帶保證責任等語，惟查上訴人於
系爭執行事件中，以系爭支付命令向基隆地院聲請更換執行名義
，顯係以原有法律關係即系爭支付命令請求繼續執行，其原有法
律關係即和解筆錄內容之真意，即無斟酌之餘地。被上訴人主張
和解筆錄之內容，係以他種法律關係替代原有法律關係即系爭支
付命令，上訴人不得再以原有法律關係為執行名義，請求被上訴
人給付，且和解筆錄係於系爭支付命令取得執行名義成立後確定
，已發生消滅或妨礙債權人請求之事由，被上訴人依強制執行法
第十四條第一項之規定，於強制執行程序終結前，對於上訴人提
起債務人異議之訴，請求判命上訴人不得以系爭支付命令對其執
行，並請求系爭執行事件所為強制執行程序應予撤銷，為有理由
。惟因系爭執行事件除被上訴人外，尚有其他債務人，第一審判
決主文第一、二項就此所為之記載應更正為系爭執行事件對於被
上訴人所為強制執行程序應予撤銷。另系爭支付命令因嗣後成立
訴訟上和解，上訴人不得再執該支付命令請求給付，強制執行程
序應予撤銷，其因強制執行所受案款之法律上原因，已不存在，
致被上訴人甲○○受有損害，被上訴人甲○○依民法第一百七十
九條之規定，請求上訴人返還四十四萬五千六百三十二元及自九
十七年二月一日起算法定遲延利息，亦有理由等詞，為其判斷之
基礎。
查原審先謂：上訴人檢附本票、授信約定書及連帶保證書等件，
先向台北地院聲請對林大義等債務人核發系爭支付命令確定，嗣
再檢附相同證據資料，對林大義等債務人，向台北地院提起九十
年度北簡字第八八九六號給付票款之訴，並成立訴訟上和解，前
後聲請核發支付命令及提起清償債務（票款）之訴之原因事實同
一，顯係以和解筆錄創設新的法律關係，上訴人應依和解筆錄創
設之新法律關係請求履行，不得再依原有法律關係即系爭支付命
令請求給付等情（見原判決第四頁倒數第二行以下、第五頁第一
至十八行）；繼謂上訴人對於和解筆錄，曾聲請台北地院書記官
為更正處分，該處分書於送達時，林大義已死亡，迄未依民事訴
訟法第二百四十條第一項之規定，送達予被上訴人，和解筆錄之
處分書對於被上訴人尚未發生確定力，上訴人所持和解筆錄及和
解筆錄更正處分書對於被上訴人，尚難認已合法成立之執行名義
，上訴人持以聲請基隆地院對於被上訴人為強制執行，於法尚非
有據等情（見原判決第六頁第一○至一七行）。上訴人與林大義
所成立之訴訟上和解，原審既認此已創設新的法律關係，上訴人
得依和解筆錄請求履行，乃竟復謂該和解筆錄尚難認係合法成立
之執行名義，上訴人不得持以聲請強制執行，關於該和解筆錄有
無執行名義一節，原審前後認定不符，已有判決理由矛盾之違法
。又第一審准被上訴人之請求，判命上訴人不得以系爭支付命令
對其執行，及系爭執行事件所為強制執行程序應予撤銷。前者係
給付之訴，後者為形成之訴。原審於主文第一項諭知駁回上訴人
之上訴，即維持第一審所為命上訴人不得以系爭支付命令對其執
行及系爭執行事件所為強制執行程序應予撤銷之判決，乃竟復以
系爭執行事件除被上訴人外，尚有其他債務人為由，將上開不同
請求之兩訴合併，於主文第二項諭知更正系爭執行事件對於被上
訴人所為強制執行程序應予撤銷，卻置前開給付之訴於不顧，未
為任何之諭知，其主文第一項及第二項所顯示之內容顯有不同，
應認有主文矛盾之違法。上訴論旨，指摘原判決不當，求予廢棄
，非無理由。
據上論結，本件上訴為有理由。依民事訴訟法第四百七十七條第
一項、第四百七十八條第二項，判決如主文。
中    華    民    國  九十八  年    五    月  二十二  日
                      最高法院民事第二庭
                          審判長法官  吳  正  一
                                法官  劉  福  聲
                                法官  阮  富  枝
                                法官  黃  秀  得
                                法官  魏  大  喨
      本件正本證明與原本無異
                                      書  記  官
中    華    民    國  九十八  年    六    月    八    日
                                                      Ｅ


司法院資訊處製作；財團法人民間司法改革基金會備份。
